臺灣高等法院花蓮分院民事判決　　　　　 96年度重上字第6號
上　訴　人　丁○○
上　訴　人
即被上訴人　丙○○
前列二人共同
訴訟代理人　黃仕翰律師
被上訴人
即上訴人　　花蓮汽車客運股份有限公司
法定代理人　甲○○
訴訟代理人　廖學忠律師
上訴人即
被上訴人　　乙○○
上列當事人間因侵權行為損害賠償事件，不服臺灣花蓮地方法院
中華民國95年12月21日 (94年度重訴字第43號)第一審判決，提
起上訴，本院於96年06月21日言詞辯論終結，茲判決如下：
    主  文
原判決命上訴人花蓮汽車客運股份有限公司及乙○○連帶給付被
上訴人丙○○之金額超過新台幣貳佰捌拾伍萬參仟參佰捌拾參元
部分及該部分之遲延利息、假執行之宣告並訴訟費用之裁判均廢
棄。上開廢棄部分，被上訴人丙○○在第一審之訴及假執行之聲
請均駁回。
上訴人丁○○之上訴及上訴人花蓮汽車客運股份有限公司、乙○
○、丙○○其餘上訴均駁回。
第一、二審訴訟費用由上訴人丁○○負擔10分之1，上訴人丙○
○負擔10分之7.5，餘由被上訴人花蓮汽車客運股份有限公司及
乙○○連帶負擔。
    事  實
甲、上訴人丁○○、丙○○方面：
　一聲明：
　　(一)原判決關於駁回上訴人後開第二項之訴部分及該部分假執
　　　行暨訴訟費用負擔部分之裁判均廢棄。
    (二)上開廢棄部分，被上訴人應再連帶給付上訴人丁○○新台
      幣（下同）99萬5,836元，連帶給付丙○○612萬1,683元
      及均自93年11月23日起至清償日止，按年息百分之5計算
      之利息。
    (三)第一審廢棄部分及第二審訴訟費用由被上訴人負擔。
    (四)第2、3項部分請准供現金或等值有價證券或銀行定期存單
      為擔保後宣告假執行。
    (五)對造之上訴駁回。
  二陳述：除與原審判決書所記載者相同，予以引用外，補陳略
    稱：
    (一)丙○○車禍發生後，與行政院勞委會所定之外籍看護工之
      勞動契約第一條明訂契約期間為2年。又，原審所據財團
      法人佛教慈濟綜合醫院僅稱需配戴醫療用具半年，非指半
      年丙○○即可恢復如常無須看護。再者，丙○○因本次車
      禍造成終生殘廢，殘廢等級屬七級，復健期間二年尚稱合
      理。丙○○請求2年之看護費應屬有據。
    (二)丙○○多年前即加入農保，足認其有從事檳榔產銷之農事
      工作。
    (三)依農業發展條例第46條規定，農民免徵營業稅，對造主張
      以國稅局繳稅資料為丙○○無勞動力損失之主張應無足採
      。
    (四)檳榔行業每天工作時間16小時以上。又採收時間之外尚須
      整理園地。
    (五)依林管處函文說明欄第二點固僅載有「…茲檢送『獎勵造
      林無償配播種苗申請書』，請於九十三年五月七日前填寫
      所需無償配撥之數量及樹種，逕寄本站以憑辦理，逾期視
      同由本站代為決定並無異議。」然該次逾期未申請，林管
      處即以丁○○未申請為由不給予參加造林補助致上訴人丁
      ○○無從領取往後20年補助金。
    (六)依最高法院75年度台上字第2164號判決指出，法院對於
      慰撫金之量定，應斟酌兩造（包括負連帶賠償責任之僱用
      人在內）之身分地位及經濟狀況等關係定之，不宜單以被
      害人與實施侵權行為之受僱人之資力為衡量之標準。而被
      上訴人為花蓮汽車股份有限公司財力雄厚，原審未就上訴
      人公司之身分地位及經濟狀況加以審酌。
    (七)原審所認定之二份薪資表及僱工收據，其上日期分別為「
      94 年3月」、「94年7月」及「94年8月30日」，均係於車
      禍發生後，原審顯將「94年3月」之薪資表，誤認為「93
      年3月」之薪資表，而認丙○○於車禍前即有僱工工作之
      錯誤推論。
    (八)丙○○於車禍發生前有能力不僱工而自行獨立進行造林，
      此丙○○於原審聲請函詢花蓮糖廠得以證明。
    (九)申報稅捐之資料非證明勞動能力之唯一辦法。自原證16、
      33及34號證據，得說明造林補助金之收入（每年可領得
      399,000元），及於原審聲請傳訊證人郭文卿，亦得證種植
      檳榔部分之收入。是被上訴人於辯論期日主張以最低工資
      15,840元為據，顯有違誤。如上訴人所提證據未能充分說
      明實際收入，當可參酌花蓮縣93年平均每戶家庭收入之所
      得收入為據，以為論判。
乙、上訴人花蓮汽車客運股份有限公司 (以下簡稱花蓮客運公司
    )及乙○○方面：
  一聲明：
  　(一)原判決關於命上訴人給付被上訴人丙○○部分廢棄。
  　(二)前項廢棄部分，被上訴人丙○○在第一審之訴駁回。
  　(三)第一、二審訴訟費用由被上訴人負擔。
  　(四)對造之上訴駁回。
  二陳述：除與原審判決書記載者相同，予以引用外，補陳略稱
    ：
    (一)花蓮縣93年度平均每戶家庭收入包括非勞動力之其他如租
      金等多項收入之總計，不能據為計算被上訴人丙○○勞動
      力損失之依據。
    (二)丙○○稱以種植檳榔及造林為業，並稱一向僱工工作，並
      非躬親為之，其身體受傷仍可僱工為之，並不受身體健庸
      受侵害之影響。
    (三)丙○○精神上之痛苦，乃不願和解因訴訟而造成，原判決
      判令上訴人給付60萬元亦不合理。
    (四)丁○○請求停業損失，係以其向國有財產局承租造林地
      1.407公頃，出租機關函限期申請造林，丁○○不克於期
      限內申請，致按計劃可得利益落空為依據，然依其於原審
      所提出之林務機關發函，係謂造林苗木無償提供，如未於
      93年5月7日以前申請，逾期即由林務機關代為決定 (樹苗
      種類)；丁○○已於93年4月18日已經住院離院，自可依限
      申請，如未申請即由林務機關代為決定，自不可能造成無
      苗木可造林之情形。
    (五)丙○○既稱為免租地造林樹木無人照顧死亡，僱工除草植
      樹等語，顯見丙○○仍依計劃造林，並無損失。且依丙○
      ○於原審所提證16光復鄉公所93年4月1日函顯示：請伊完
      成造林地內刈草以待派員檢查，足證丙○○已完成造林。
      另依丙○○於原審所提原證17國有林地造林契約內容顯示
      ，僱工在造林地上除草植樹為其應負義務，是以其應負支
      出義務之費用，不能向被上訴人請求。
    (六)丙○○主張其種植之檳榔自產自銷，然其生產必須投入資
      本，其產銷非必有盈餘，其主張日入5,000元，已嫌乏據
      。又種植檳榔非屬專業，丙○○受傷，可僱工管理，丁○
      ○之檳榔產銷非必隨之停止，故不能單憑營收認丙○○勞
      動能力即會減少。
    理  由
一本件因連帶債務涉訟，上訴人花蓮汽車客運公司上訴提出非基
  於個人關係之抗辯，上訴效力及於為連帶債務人之乙○○（參
  照最高法院33年上字第4810號判例），合先敘明。
二上訴人丁○○、丙○○於原審起訴主張：伊等2人為夫妻，乙
  ○○原係花蓮客運公司司機，乙○○於民國93年4月15日中午
  12時許，駕駛車牌號碼FJ-402號大客車，由花蓮縣光復鄉○○
  路由南往北行駛，行經該路1段233號光復橋時，本應注意汽車
  在同一車道行駛時，除擬超越前車外，後車與前車之間應保持
  隨時可煞停之距離，及應注意車前況狀，並隨時採取必要之安
  全措施，以避免危險發生，且依當時情形，天候狀況晴朗、路
  面乾燥無缺陷無障礙、視距良好、號誌動作正常，並無不能注
  意之情事，詎乙○○竟疏未注意，先擦撞光復橋墩後，再追撞
  同向前方，由上訴人丁○○駕駛附載上訴人丙○○之車牌號碼
  IZ-2222號自小貨車，使丁○○、丙○○2人分別受傷，經送財
  團法人佛教慈濟綜合醫院（下稱慈濟醫院）就醫後，診斷丁○
  ○因此受有「多處挫傷併擦傷（包括頭部、胸部及左上肢）」
  、「頸部挫傷併扭傷」、「第一胸椎棘突骨折」等傷害，事後
  回診復發現丁○○因該次車禍頭部遭受強烈撞擊，致生於「右
  眼增殖性糖尿病性視網膜病變」、「右眼網膜牽引性及裂孔性
  剝離」。丙○○則經診斷有「頸椎第一及第二節骨折」、「腰
  椎第二節骨折」等傷害。本件車禍經送鑑定的結果，被上訴人
  乙○○自後追撞同方向行駛在同車道上由上訴人丁○○所駕駛
  之小貨車，為本件車禍之肇事因素，上訴人2人並無過失，自
  得依據侵權行為之法律關係請求賠償，而被上訴人乙○○於發
  生本件車禍當時，係受僱於被上訴人花蓮客運公司，並駕駛花
  蓮客運公司之大客車執行其職務，故僱用人花蓮客運公司自應
  與乙○○負連帶損害賠償之責。原告二人請求之損害賠償項目
　、金額，分述如下：(未上訴部分省略)
  (一)原告丁○○部分：
    (1)停業部分：丁○○原租用國有林田山事業區第132鄰班第3
      0-1號、面積1.407公頃之林地，租期自93年至112年為止
      ，每年均可依規定領取政府補助金每公頃30,000元，而該
      林區之主管機關即行政院林務局花蓮林區管理處萬榮工作
      站（下稱林管處）已發函要求於期限內申請租地造林，但
      丁○○因此次車禍不克於期限內申請，致使按計畫可得之
      收益落空，丁○○就此部分, 依霍夫曼計算法計算共受有
      595,836元之損害（30000xl.407x14.1160 =595836）。
    (2)精神慰撫金：上訴人夫婦於車禍之前為自產自銷之檳榔農
      ，經濟狀況雖非富裕，但成就頗受同業肯定，因系爭車禍
      經診斷受有右眼增殖性糖尿病性視網膜病變及網膜牽引性
      及裂孔性剝離等傷害後，醫囑不宜從事勞力性工作，尤其
      頭部及眼睛不能受到強力撞擊，以免因造成眼壓過高造成
      失明之危險為此上訴人不得已只得放棄種植檳榔之需要大
      量勞力之工作，使畢生努力成果頓時化為烏有，精神上自
      受有極大痛苦，又上訴人因系爭車禍頸部脊椎同受損害，
      致於住院期間必須配掛護頸器以防頸部再次受損外，尚需
      以俯趴病床方式始可入睡，期間長進二星期之久，其所受
      精神上之痛苦，實非常人所能忍受，另丁○○於該車禍後
      ，精神上已出現神經焦慮、無法入睡等後遺症狀，經向腦
      神經外科求助及診治，目前仍須以藥材持續控制病情。綜
      上，爰請求被上訴人賠付500,000元之精神慰撫金。
  (二)上訴人丙○○部分：(未上訴部分省略)
    (1)復建期間看護費用部分：上訴人丙○○因傷勢過重，需長
      時間復健，原告丁○○亦因需復健無力照顧，乃於93年5
      月18日向行政院勞工委員會（下稱勞委會）申請外勞看護
      工, 並於93年5月20日獲該會同意，隨即於93年6月1日丙
      ○○出院後，聘請外勞看護，月薪17,736元，另需支付勞
      委會每月2,000元、健保費每月770元及提供伙食費，每月
      共需28,000元，以2年計算（93年6月1日至95年5月31日）
      ，合計看護費用為672,000元。
    (2)僱工造林損失：丙○○租用花蓮縣光復鄉○○段3530 、
      3530-1、3531地號、面積13.3公頃之林地造林，租期自90
      年至110年為止，每年均可依規定領取政府補助金每公頃
      30,000元，但因此次車禍致原告身受重傷無法參與造林計
      畫，丙○○原來並未僱工造林，為免停業，只好僱工為之
      ，共計受有每年僱工40萬元的損害，惟丙○○僅以停業損
      失每年399,000元（l3.3x30000=399000）為計算基礎，就
      此部分，依霍夫曼計算法計算共受有5,217,683元之損害
      （l3.3x30000x 13.0769 =0000000）。
    (3)精神慰撫金：丙○○因系爭車禍經診斷受有頸椎第一及第
      二節骨折、腰椎第二節骨折等傷害。住院期間均無法任意
      轉動頭部自理生活，日常生活亦均需有專人或親友協助處
      理，出院後仍須忍痛持續逕行復健，且終日處於半身不遂
      之恐懼中，其精神及身體均飽受煎熬，受有極大痛苦，綜
      上，爰請求被上訴人賠付1,000,000元之精神慰撫金。
三被上訴人花蓮客運公司及乙○○對於乙○○係受僱於花蓮客運
  公司，車禍當時為花蓮客運公司開車，以及系爭車禍之過失責
  任均在於被上訴人乙○○，丁○○、丙○○並無過失等情，均
  不爭執，惟以：
  (一)丁○○部分：                                6
    (1)停業部分：丁○○所提證據尚不足證明已停業並受有損失
      。
    (2)精神慰撫金：請求之金額顯屬過高。
  (二)丙○○部分：
    (1)復建期間看護費用部分：對丙○○出院後復健期間僱請外
      勞看護每月支出28,000元不爭執，然依診斷證明書及慈濟
      醫院之回函所示，出院後復健期間僅需半年之看護，超過
      半年的看護費用，請求自無理由。
    (2)喪失工作能力部分：對丙○○因本次車禍喪失勞動力程度
      為69.21％不爭執，然丙○○所提證據不足以證明其每月
      所得150,000元或其曾從事何工作，故以其主張之所得或
      以台灣地區家庭收支調查報告所為計算依據，計算喪失工
      作能力之損害金額，自有未洽。
    (3)僱工造林損失：丙○○仍繼續租用林地造林，並無停業損
      失，且其縱未因車禍受傷，仍須僱工除草種植，故此部分
      之請求，並無理由。
    (4)精神慰撫金：丙○○請求之金額顯然超出合理範圍，應予
      免除或減輕。
四本件不爭執事項：（詳參原審卷第37頁、第156頁、第157頁）
  (一)被上訴人乙○○係受僱於被告花蓮客運公司的司機，車禍當時
  　為花蓮客運公司開車。
  (二)系爭車禍之過失責任均在於被上訴人乙○○，丁○○、丙○
    ○並無過失。
  (三)丙○○因此喪失工作能力，喪失勞動力程度為69.21％。
  (四)對於卷內公文書及醫院出具之文書之真正均不爭執。
五本件上訴於本審爭點在於下列之請求項目、金額，有無理由：
  (一)丁○○部分：
    (1)請求停業損失595,836元有無理由？
    (2)原審審酌之精神慰藉金是否過低而應再給付400,000元？
  (二)丙○○部分
    (1)被上訴人應否賠償丙○○僱工造林損失5,217,683元及復
      健期間之看護費用504,000元？
    (2)原審審酌之精神慰藉金是否過低而應再給付400,000元？
  (三)被上訴人丙○○勞動力之損失究應如何計算？
六本院之判斷：
  (一)按「因故意或過失，不法侵害他人之權利者，負損害賠償責
    任。」「不法侵害他人之身體或健康者，對於被害人因此喪
    失或減少勞動能力或增加生活上之需要時，應負損害賠償責
    任。」「不法侵害他人之身體、健康、名譽、自由、信用、
    隱私、貞操，或不法侵害其他人格法益而情節重大者，被害
    人雖非財產上之損害，亦得請求賠償相當之金額。其名譽被
    侵害者，並得請求回復名譽之適當處分。」「受僱人因執行
    職務，不法侵害他人之權利者，由僱用人與行為人連帶負損
    害賠償責任」，民法第184條第1項前段、第193條第1項、第
    195條第1項、第188條第1項前段分別定有明文。本件被上訴
    人乙○○就本件車禍之發生既有過失，而上訴人丁○○、丙
    ○○因本件車禍受有前開傷害，顯然與乙○○之過失間有相
    當因果關係，而乙○○於發生本件車禍當時，係受僱於花蓮
    客運公司，並駕駛該公司之大客車執行其職務，故僱用人花
    蓮客運公司自應與乙○○負連帶損害賠償之責。是上訴人丁
    ○○、丙○○依侵權行為法律關係，請求對造連帶賠償因其
    侵權行為所造成之損害，自屬有據。
  (二)茲就丁○○之各項請求，審酌如下：
    1.停業部分：丁○○主張原租用之面積1.407公頃國有林地
      ，原租期可至112年為止，每年均可依規定領取政府補助
      金每公頃30,000元，而該林區之主管機關林管處已發函要
      求於期限內申請租地造林，但因此次車禍不克於期限內申
      請，致使伊按計畫可得之收益落空等語，雖具提出國有森
      林用地出租造林契約書及林管處函文一份為證（詳原證13
      、原審卷地─73頁原證17），然查上述林管處函文說明欄
      第二點係載明「.... 請於93年5月7日前填寫所需無償配
      撥之數量及數種，逕寄本站以憑辦理，逾期視同由本站代
      為決定並無異議」等語，顯見逾期之效果僅係由林管處代
      為決定無償配撥之數量及數種，而上述造林契約書亦僅能
      證明承租人向林管區租用林地造林的事實，均無從證明上
      訴人丁○○受有停業之損失，上訴人丁○○復無法舉他證
      證明確係因系爭車禍而遭停業，是此部分請求，即無理由
      ，不應准許，此部分原審為上訴人丁○○敗訴之判決，核
      無不合，丁○○上訴請求此部分被上訴人應連帶賠償595,
      836元為無理由，應予駁回。
    2.精神慰撫金部分：上訴人丁○○本即為增殖性糖尿病性視
      網膜病變患者，雖因系爭車禍受有網膜牽引性及裂孔性剝
      離等眼部傷害，然其於手術後回復不錯，應該不會影響其
      採集檳榔之工作等情，業據證人李原傑於原審證述明確，
      而丁○○主張其因系爭車禍頸部脊椎同受損害，致於住院
      期間必須配掛護頸器，且需以俯趴病床方式始可入睡及精
      神上已出現神經焦慮、無法入睡等後遺症狀等情，均未舉
      證以實其說，是上述主張，均尚難採信。然丁○○確實因
      系爭車禍受有多處挫傷併擦傷、頸部挫傷併扭傷、第一胸
      椎棘突骨折及右眼網膜牽引性及裂孔性剝離等傷害，且先
      後住院16日，肉體及精神自受有相當之痛苦。原審斟酌丁
      ○○遵守交通規定駕車於路上突遭被上訴人乙○○駕駛大
      客車自後追撞，致其身體及精神所受之痛苦程度；兼衡及
      丁○○從事檳榔業，已婚，子女均已成年，名下房屋、土
      地及田賦、汽車二台（詳原審卷第242頁財產歸屬資料清單
      ）；被上訴人乙○○原為公車司機，94年度收入為481,06
      5元，名下一筆投資（詳原審卷第241、244頁之綜合所得
      稅各類所得資料清單、財產歸屬資料清單）繳納貸款，即
      將遭銀行查封拍賣）等兩造身分、地位、經濟能力等一切
      情狀，認丁○○請求賠償非財產上之損害賠償500,000元
      尚屬過高，應酌減為100,000元，方屬公允，逾此數額之
      請求，為無理由，經核亦無不當，本院再斟酌被上訴人花
      蓮客運公司之財力，縱使雄厚，仍不能據以增加被上訴人
      應負擔精神慰藉金之金額。是丁○○上訴再請求賠償金額
      400,000 元，亦無理由而應併予駁回。
　(三)茲就丙○○之各項請求，審酌如下：
    1.復建期間看護費用部分：查丙○○出院後宜門診追蹤治療
      及助行器使用和頸部頸圍保護及軀幹支架保護半年，出院
      後仍須他人看護，看護期間自傷後算起約半年即可之事實
      ，有診斷證明書及慈濟醫院函覆之病情說明書可參（詳原
      證五及原審卷第251頁），上訴人丙○○向勞委會申請外
      籍看護獲得准許，非能據此證明其須人看護期間即為2年
      。上訴人丙○○復未能舉證證明傷後超過半年部分有何受
      看護之必要，是其主張因聘僱外勞二年故其有受二年看護
      之必要等語，自不可採。
    2.喪失工作能力部分：
      (1)丙○○主張因本次車禍所受傷害依勞工保險殘廢給付標
        準表之認定，屬殘廢等級第7級，喪失勞動力程度為69.
        21％之事實，業據提出診斷證明書及勞工保險殘廢給付
        標準表、各殘廢等級喪失或減少勞動能力比率表為證，
        並為對造所不爭執，堪信為真實。又依民法第193條第1
        項命加害人一次支付賠償總額，以填補被害人所受喪失
        或減少勞動能力之損害，應先認定被害人因喪失或減少
        勞動能力而不能陸續取得之金額，按其日後本可陸續取
        得之時期，各照霍夫曼式計算法，扣除依法定利率計算
        之中間利息，再以各時期之總數為加害人一次所應支付
        之賠償總額，始為允當（最高法院22年度上字第353號
        判例參照）。查丙○○為42年7月24日生，現為53歲，
        是其請求自54歲計算至60歲原尚可工作7年所受之喪失
        工作能力損害，自屬有理。
      (2)復按所謂勞動能力，亦稱營生能力，被害人因身體健康
        被侵害而喪失勞動能力所受之損害，應就被害人受侵害
        前之身體健康狀態、教育程度、專門技能、社會經驗及
        生活習慣等方面斟酌定之，不能以一時一地之工作收入
        為準。商人之經營能力，固為勞動能力之一種，但營業
        收入，乃出於財產之運用，資本及機會等皆其要素，不
        能全部視為勞動能力之所得，最高法院63年台上字第
        1394號著有判例可資參照。本件丙○○主張其於車禍前
        以種植檳榔為業，每日營收約有5,000元等語，並聲請
        傳訊證人郭文卿以為證，據證人郭文卿於本院具結後證
        稱：丙○○夫婦種植檳榔10多甲，每1甲地每年收入約
        有50萬元 (不含成本)如請工人採收女工每天1,200元至
        1,300元不等之工資，而種植或採收檳榔並非須有專門
        技能，民法侵權行為所指勞動力之損失在工作具有替代
        性之場合，自應以一般相同勞力條件下所可取得之工資
        為計算標準。另原審依花蓮縣平均每戶所得收入計算勞
        動力損失，因其中包含資本利得，核非允當，此部分上
        訴人花蓮汽車客運提起上訴，依上揭說明，本院認應依
        一般女工每日工資1,300元計算，扣除每月週休4日，以
        每月26日計算，每月計33,800元較為合理，被上訴人主
        張每月收入150,000元自無可採，從而被上訴人丙○○
        勞動能力損失計算如下：被上訴人丙○○1次請求7年減
        少勞動能加之損害，依霍夫曼計算法扣除中間利息，其
        減少勞動能力所致損害總額為1,721,798元（33,800元
        x12x69.21%x6.0000000=1,721,798，小數點以下不計）
        。
    3.停業損失：上訴人丙○○主張其租用面積13.3公頃之國有
      林地造林，租期至110年為止，每年均可依規定領取政府
      補助金每公頃30,000元，但因此次車禍致原告身受重傷無
      法參與造林計畫，丙○○原來並未僱工造林，為免停業，
      只好僱工為之，共計受有每年僱工40萬元總計受有5,217,
      683元的損害等語，雖據提出花蓮縣政府函文兩份及僱工
      收據、薪（工）資表以為據然為對造所否認，經查，上述
      花蓮縣政府函文2份僅足證明丙○○並未停業，仍受有每
      年造林應有之補助，而依上述收據內容載明「茲收到丙○
      ○女士委託於花蓮縣光復鄉○○段3530、3530-1、3531地
      號土地除草植樹，費用共新台幣肆拾萬元整，領受細目及
      簽收如後薪資表所示」等語，以及其後所附之2份薪資表
      中，1份為車禍發生前之93年3月份之薪（工）資表以觀，
      足徵丙○○於車禍發生前即有僱工造林之事實甚明，顯見
      丙○○之僱工造林與系爭車禍之發生與否無關，自不得主
      張僱工費用為因車禍所受之損害，是丙○○此部分之請求
      ，並無理由，不應准許，其聲請向與本案無關之花蓮糖廠
      函詢事項，亦核無必要，附此敘明。又丙○○既請求勞動
      力損失並經判准賠償已如上述，其又何來餘力身兼二職兼
      做造林工作，從而縱使其有造林獲利之可能，亦僅能僱工
      為之，再參酌上揭最高法院63年臺上字第1394號判例意旨
      ，其再請求此部分所謂停業損失，自屬乏據。
    4.精神慰撫金：上訴人丙○○因系爭車禍經診斷受有頸椎第
      一及第二節骨折、腰椎第二節骨折等傷害等傷害，住院期
      間長達47天，出院後仍須持續受看護及復健，其精神及身
      體之痛苦至鉅。原審斟酌原告無端遭被告乙○○駕駛大客
      車自後追撞，致其身體及精神所受之痛苦程度；兼衡及丙
      ○○名下有土地1筆、汽車1台（詳原審卷第243頁財產歸
      屬資料清單）；及被上訴人乙○○前述之工作及財產狀況
      及花蓮客運公司財力應屬不惡等兩造身分、地位、經濟能
      力等一切情狀，認丙○○請求對造賠償非財產上之損害賠
      償1,000,000元尚屬過高，應酌減為700,000元為適當，原
      審判准600,000元略嫌過低，上訴人丙○○此部分之上訴
      在100,000元內為有理由，而應予廢棄改判，命被上訴人
      花蓮汽車客運公司與乙○○再連帶給付100,000元。逾此
      數額之請求，上訴為無理由。本院再斟酌被上訴人花蓮客
      運公司之財力，縱使雄厚，仍不能據以增加被上訴人應負
      擔精神慰藉金之金額。
  (四)綜上所述，上訴人丁○○上訴請求判令被上訴人再連帶賠償
    停業損失595,836元及精神慰藉金400,000元為無理由而應予
    駁回。另上訴人丙○○上訴請求被上訴人再連帶賠償停業損
    失5,217,683元，復健期間看護費用504,000元，經核亦均無
    理由而應併予駁回；而精神慰藉金在100,000元範圍內為有
    理由，其餘精神慰藉金300,000為無理由應予駁回。另上訴
    人花蓮汽車客運公司及乙○○關於丙○○勞動力損失部分之
    上訴在808,533元範圍內為有理 (即原審判賠2,530,331元-
    應賠償金額1,721,798元＝808,533元)，此部分應予廢棄改
    判，其餘未具理由提起上訴部分為無理由，應予駁回（計算
    式：原判決命給付丙○○金額3,561,916元–808,533元
    +100,000元＝2,853,383元）。
七本件事證已臻明確，兩造其餘攻擊防禦方法與舉證暨證據調查
  之聲請，其結論均無礙勝負判斷，爰不一一論列，附此敘明。
據上論結，本件上訴人丁○○之上訴為無理由，上訴人丙○○及
花蓮汽車客運之上訴為一部有理由，一部無理由，依民事訴訟法
第449條第1項、第450條、第79條、第85條第2項，判決如主文。
中　　華　　民　　國　　96　　年　　7　　月　　4  　　日
                  民事庭審判長法  官  謝志揚
                              法  官  湯文章
                              法  官  蔣有木
以上正本係照原本作成。
如不服本判決，應於收受送達後20日內向本院提出上訴書狀，其
未表明上訴理由者，應於提出上訴後20日內向本院補提理由書狀
(均須按他造當事人之人數附繕本)上訴時應提出委任律師或具有
律師資格之人之委任狀；委任有律師資格者，另應附具律師及格
證書及釋明委任人與受任人有民事訴訟法第46 6條之1第1項但書
或第2項 (詳附註)所定關係之釋明文書影本。
                              書記官  劉夢蕾
中　　華　　民　　國　　96　　年　　7　　月　   12    日
附註：民事訴訟法第466條之1(第1項、第2項)：
對於第二審判決上訴，上訴人應委任律師為訴訟代理人。但上訴
人或其法定代理人具有律師資格者，不在此限。
上訴人之配偶、三親等內之血親、二親等內之姻親，或上訴人為
法人、中央或地方機關時，其所屬委任人員具有律師資格並經法
院認為適當者，亦得為第三審訴訟代理人。
